臺灣嘉義地方法院民事判決　九十二年度重訴字第二一號
　　原　　　告　戊○○
　　訴訟代理人　蕭世芳律師
　　被　　　告　己○○
　　被　　　告　丁○○
　　訴訟代理人　乙○○
　　被　　　告　辛○○
　　　　　　　　　　　　送達代.
　　被　　　告　俊伯建設有限公司
　　　　　　　　　　　　設臺中.
　　法定代理人　甲○○　住彰化.
　　被　　　告　丙○○　住臺中.
右當事人間交還土地事件，於民國九十三年十二月一日經言詞辯論終結，本院判決如
左：
    主    文
原告之訴及假執行之聲請均駁回。
訴訟費用由原告負擔。
    事實及理由
一、本件原告起訴聲明求為判決：(一)被告等應將坐落嘉義縣朴子市○○○段第八八之
　　四地號、同段第八八之十地號土地上如附圖編號甲、乙、丙部分所示ＲＣ圍牆，
　　及編號１至１９部分所示之鋼筋拆除，將該基地全部交還原告；(二)願供擔保請求
　　准為假執行之宣告。其請求所依據之事實及理由如次：
  (一)被告己○○、丁○○前於民國八十一年十一月九日，分別以上元建設公司（下簡
    稱上元公司）及國鼎建設公司（下簡稱國鼎公司）代表人名義，向原告購買坐落
　　嘉義縣朴子市○○○段第八八之四、八八之十地號土地及其上建物，約定價款按
　　每坪新臺幣（以下同）八萬二千元計付，成立契約同時支付定金四百萬元，餘款
　　於五十日內辦理過戶登記並付清。惟被告己○○、丁○○均非上元公司、國鼎公
　　司負責人或股東，有經濟部九十一年七月二十九日經授中字第０九一三三八三七
　　八七０號函及高雄市政府九十一年八月二日高市府建二公字第０九一０九二四三
　　五０一號函暨附件可考，足見被告己○○、丁○○係冒充上開公司代表人名義訂
　　約，實際上為私人買賣行為。
  (二)前揭買賣契約訂立後，原告即簽訂切結書及土地使用權同意書，同意被告使用土
　　地。惟被告丁○○僅開立發票日八十一年十一月二十日、付款人臺中市第七信用
　　合作社成功分社、支票號碼0000000號、面額一百萬元之支票一紙，連同
　　系爭買賣之介紹人楊水和代墊現金一百萬元，交付原告，就其餘二百萬元定金則
　　遲未給付，乃屬民法第二百五十四條所定遲延給付情形。原告因見買受人己○○
    、丁○○並無購買誠意，乃委請律師以存證信函催告被告己○○、丁○○於文到
    十日內給付定金、付清全部價款並協同辦理過戶登記，被告己○○、丁○○於收
    受存證信函後，逾期未履行，原告再委託律師以存證信函表示解除買賣契約，並
    退還被告丁○○前揭一百萬元支票、及楊水和代墊之現金一百萬元。系爭買賣契
    約既經原告合法解除，則依民法第二五九條第一款規定，被告己○○、丁○○自
    應將系爭土地恢復原狀交還原告。為此，爰本於解除契約之法律關係，訴請被告
    己○○、丁○○拆除系爭土地上如附圖編號甲、乙、丙部分所示ＲＣ圍牆，及編
    號１至１９部分所示鋼筋等地上物，將土地恢復原狀，交還原告。
　(三)另外，被告己○○、丁○○利用原告出具之土地使用權同意書，騙使被告辛○○
　　及俊伯建設有限公司（下簡稱俊伯公司）於八十二年三月間以被告丙○○為起造
　　人，向嘉義縣政府申請核發建築執照，興建房屋。目前已在系爭土地上設置如附
　　圖編號甲、乙、丙部分所示ＲＣ圍牆，及編號１至１９部分所示鋼筋等地上物（
　　開工不久即停工）。原告與被告己○○、丁○○之買賣關係既經合法解除，則被
　　告辛○○、俊伯公司，及房屋起造名義人被告丙○○，就系爭土地之占有及地上
　　物設置，即失所附麗依據，對原告而言均屬無權占有。為此，爰本於所有權之法
　　律關係，訴請被告辛○○、俊伯公司、丙○○拆除前揭鋼筋、圍牆等地上物，將
　　基地返還原告。
二、被告則均請求判決駁回原告之訴，其等答辯理由略以：
  (一)系爭買賣契約係以上元公司及國鼎公司為契約當事人，此從原告所提出之買賣契
    約書即可查明。被告己○○、丁○○二人僅係公司代表人而已，並非契約當事人
    ，則原告對於被告己○○、丁○○個人為催告及解除契約之意思表示，對上元公
    司及國鼎公司而言，自不生催告及解除契約之效力。且本件買賣之定金四百萬元
　　業已支付予原告，買賣契約書第三條亦載明「本契約成立同時由甲方（即上元、
　　國鼎公司）付予乙方（即原告）肆佰萬元正，由乙方當面點清蓋章收訖不另立收
　　據」等語。因此，縱如原告所主張，被告己○○、丁○○係本件買賣契約之當事
　　人，亦因被告已付清定金，並無原告所指定金未付之解約事由存在，原告自無由
　　主張解除系爭買賣契約。
  (二)如附圖編號甲、乙、丙部分所示ＲＣ圍牆，及編號１至１９部分所示鋼筋等地上
    物，均非被告丙○○所有或設置，被告丙○○僅係登記起造名義人而已。又本件
    預售房屋之興建，乃因出賣人原告出具土地使用權同意書，交付土地予買受人上
    元、國鼎公司，並由上元、國鼎公司與被告辛○○、俊伯公司合作建屋出售，於
    系爭土地上以「嘉禾萬世」為名推出預售房屋，被告辛○○、俊伯公司係基於前
    揭買賣契約及與上元、國鼎公司間合作關係而占有系爭土地，並非無權占有。原
    告見預售屋之銷售獲利可期，因眼紅而心生歹念，欲藉提起訴訟迫使停工，以遂
    其坐享其成之目的，其居心誠屬可議等語。
三、原告依解除契約之法律關係訴請被告己○○、丁○○拆除地上物返還土地部分：
    本件原告主張被告己○○、丁○○並非上元、國鼎公司之負責人或股東，係冒充
    上開公司代表人名義，實際上係個人與原告簽訂本件買賣契約等語，並舉不動產
    買賣契約書、經濟部九十一年七月二十九日函、高雄市政府九十一年八月二日函
    件為證，然為被告所否認。經查，於被告己○○、辛○○被訴偽造文書等刑事案
    件（本院八十二年度訴字第一００五號）中，原告本人業已到庭陳稱本件買賣契
    約之締約對象係上元公司及國鼎公司等語（見該刑事卷第四六頁反面），且觀諸
    原告所提出且兩造不爭執真正之不動產買賣契約書，其上亦記明該買賣契約買受
    人為上元公司與國鼎公司，則原告於本院復改稱係與被告己○○、丁○○個人訂
    立契約云云，即難遽予採信。另被告己○○、丁○○並非各該公司負責人或股東
    等情，雖為被告所不爭，而堪信為真實，然衡諸一般簽訂契約之常情，代表公司
　　訂約之人，似未必僅以公司之負責人或股東為限。從而被告己○○、丁○○是否
　　確無權代理上元、國鼎公司與原告訂立系爭買賣契約，並非無疑。且按無代理權
　　人以本人名義所為法律行為，僅發生其法律行為之效果，是否對本人發生效力之
　　問題，並不因本人之否認或未加以承認，而使該法律行為之效果歸屬於無權代理
　　人（最高法院八十五年度臺上字第三０三七號判決參照），則縱令原告主張被告
　　己○○、丁○○無權代表上元及國鼎公司與之訂約等情屬實，亦僅生系爭買賣契
　　約對於上元公司、國鼎公司是否發生效力之問題，不因此被告己○○、丁○○即
　　成為系爭買賣契約之買受人。綜上所述，被告己○○、丁○○並未與原告訂立系
　　爭買賣契約之事實，應堪認定，則原告本於該契約之法律關係，對被告己○○、
　　丁○○主張解除契約，並請求拆除地上物回復原狀、返還土地，即嫌無據，不應
　　准許。
四、原告依所有權之法律關係訴請被告辛○○、俊伯公司、丙○○拆除房屋部分：
  (一)按所有人對於無權占有或侵奪其所有物者，得請求返還之；對於妨害其所有權者
    ，得請求除去之，民法第七百六十七條定有明文，而拆除地上物係處分行為，須
    就地上物有處分權能者始得為之。查原告固主張被告丙○○為房屋起造名義人，
    然就被告所辯被告丙○○並未實際出資設置地上物等情，亦不加爭執。且原告就
    被告丙○○對該等地上物具有事實上處分權等事實，復未加舉證以實其說，自難
    僅以系爭預售屋行政上登記起造人為被告丙○○名義，即認被告丙○○取得該地
    上物之所有權或處分權。則本於前揭法條規定及說明，原告依所有權之法律關係
    ，訴請被告丙○○拆除地上物返還土地，尚屬無據。
  (二)按解除權之行使，應向他方當事人以意思表示為之，為民法第二百五十八條第一
    項所明定。又債權人非因債務人遲延給付當然取得契約解除權，必定相當期限催
    告其履行，如於期限內不履行時，始得解除契約，此觀民法第二百五十四條之規
    定自明。本件兩造就買賣契約所定四百萬元定金已否如數支付（亦即是否具備解
    約事由）一節，固有所爭執，然如前所述，本件買賣契約之買受人為上元及國鼎
    公司，則縱令上元、國鼎公司並未依期如數給付定金，亦屬給付遲延情形，依前
    述法條規定及說明，須原告定相當期限向上元公司、國鼎公司催告履行，於各該
    公司期限內不履行情形，原告始得為解除契約之意思表示。而本件原告僅向被告
    己○○、丁○○為催告給付定金之意思表示，該意思表示並未到達上元、國鼎公
    司等情，為原告所自承，並有存證信函在卷可查（見本院卷第十一至十四頁），
    則原告所為催告之意思表示，究不能對上元、國鼎公司發生催告之效力。原告於
    催告所定期限後再以存證信函向被告己○○、丁○○為解除契約之意思表示，既
    未符合向契約當事人催告履行之程序，解除權行使之意思表示復未向契約對造當
    事人為之，則對上元公司、國鼎公司而言自不生解除契約之效力。應認原告與上
    元、國鼎公司間系爭買賣契約，仍屬有效存在。再按，次受讓人係基於一定法律
    關係自買受人取得占有，而原買受人對於出賣人又有占有之權利，應認為次受讓
    人對於出賣人有合法權源，不構成無權占有。本件原告與上元公司、國鼎公司間
    系爭土地買賣契約有效存在，已如前述，且原告出售土地之同時出具切結書及土
    地使用權同意書，同意上元公司及國鼎公司使用系爭土地，以及被告辛○○、俊
    伯公司基於與上元、國鼎公司之合作建屋關係，占有土地興建預售屋等事實，復
    為兩造所不爭，並有切結書、土地使用權同意書存卷可按（見本院卷第三一九頁
    、第三八五頁），而堪信為真實。從而依前揭說明，被告辛○○、俊伯公司基於
    其等與上元、國鼎公司間合作建屋關係，及上元、國鼎公司與原告間有效存在之
    買賣契約、同意使用土地關係，而占用系爭土地，自具有正當權源，原告請求被
    告辛○○、俊伯公司拆除地上物返還土地，亦屬無據。
五、綜上所述，原告本於解除契約之法律關係訴請被告己○○、丁○○拆除地上物返
    還土地，及本於所有權之法律關係，訴請被告辛○○、俊伯公司、丙○○拆除地
    上物返還基地，均無理由，應予駁回。其假執行之聲請亦因訴之駁回而失其所附
    ，應併予駁回。
六、本案事證已臻確，兩造其餘攻擊防禦方法及未經援用之證據，經核於本判決結果
    不生影響，爰不另一一論述，附此敘明。
七、訴訟費用裁判之依據：民事訴訟法第七十八條。
中　　　華　　　民　　　國　　九十三　　年　　 十二 　　月　　二十二　　日
~B臺灣嘉義地方法院民事第一庭
~B　　審判長法官　曾文欣
~B　　　　法　官　鄭雅文
~B　　　　法　官　鄧晴馨
右為正本係照原本作成
如對本判決上訴須於判決送達後二十日內向本院提出上訴狀（應附繕本）
中　　　華　　　民　　　國　　九十三　　年　　 十二 　　月　　二十八　　日
~B　　　　書記官　楊國色
